---
title: "Лекция 2. Транспортные данные в R"
subtitle: "Импорт, настройка, очистка, dplyr и первый аналитический вывод"
author: "Дисциплина: Анализ данных для цифровых технологий на транспорте"
output:
  html_document:
    toc: true
    toc_depth: 3
    number_sections: true
    theme: cosmo
    highlight: tango
---

```{r setup, include=FALSE}
knitr::opts_chunk$set(echo = TRUE, warning = TRUE, message = FALSE)
```

# Зачем эта лекция

Первая лекция была про вход в R: объекты, векторы, матрицы, индексацию, первые команды и первые ошибки. Теперь идём дальше: берём не игрушечный один вектор, а **таблицу транспортных событий** и превращаем её в аналитический результат.

Рабочая логика занятия:

```text
сырой CSV -> импорт -> проверка -> очистка -> новые признаки -> группировка -> график -> вывод
```

**Идея занятия:** RStudio становится рабочим столом аналитика. Данные входят, код работает, результат появляется. Иногда появляется красный текст, но это не конец света, а просто R сказал: «посмотри сюда, тут жопа в данных».

# План на 80 минут

| Время | Блок | Что делаем |
|---:|---|---|
| 0-10 мин | Настройка | Проект, рабочая папка, пакеты |
| 10-20 мин | Импорт | Читаем CSV, смотрим первые строки |
| 20-35 мин | Осмотр | `glimpse()`, `skim()`, имена столбцов |
| 35-50 мин | Очистка | типы, даты, пропуски, дубли, странные значения |
| 50-65 мин | `dplyr` | `select`, `filter`, `mutate`, `group_by`, `summarise` |
| 65-75 мин | График | `ggplot2`: где задержки выше |
| 75-80 мин | Мини-миссия | 3 вопроса и один управленческий вывод |

# 0. Настройка рабочего проекта

Перед занятием положите рядом с этим файлом папки:

```text
lecture_2_transport_R/
├── data/
│   ├── transport_events_raw.csv
│   └── stations_reference.csv
├── outputs/
├── images/
├── 00_setup.R
├── lecture_2_transport_data.R
└── lecture_2_transport_data.Rmd
```

**Главное правило:** не открываем одинокий файл где попало. Открываем проект в RStudio, чтобы R понимал, где лежат данные.

```{r check-workdir}
getwd()
list.files()
list.files("data")
```

Если `transport_events_raw.csv` не виден, значит R смотрит не в ту папку. Не надо драматично смотреть в монитор. Надо проверить `getwd()`.

# 1. Подключаем библиотеки

```{r packages, eval=FALSE}
required_packages <- c(
  "tidyverse",
  "janitor",
  "lubridate",
  "skimr",
  "scales",
  "glue"
)

installed <- rownames(installed.packages())
to_install <- setdiff(required_packages, installed)

if (length(to_install) > 0) {
  install.packages(to_install)
}

library(tidyverse)
library(janitor)
library(lubridate)
library(skimr)
library(scales)
library(glue)

options(
  readr.show_col_types = FALSE,
  dplyr.summarise.inform = FALSE,
  scipen = 999
)
```

**Что важно по настройкам:**

- `readr.show_col_types = FALSE` убирает лишний шум при чтении CSV;
- `dplyr.summarise.inform = FALSE` убирает служебные сообщения `summarise()`;
- `scipen = 999` не даёт R превращать нормальные числа в научную запись вида `1e+05`;
- пакеты ставим один раз, подключаем каждый раз при новом запуске RStudio.

На занятии можно просто выполнить:

```{r source-setup, eval=FALSE}
source("00_setup.R")
```

# 2. Кейс: журнал транспортных событий

У нас есть учебная выгрузка `transport_events_raw.csv`. Каждая строка — событие на объекте транспортной инфраструктуры.

Поля:

| Поле в сыром CSV | Смысл |
|---|---|
| `Event ID` | идентификатор события |
| `Event Time` | дата и время события |
| `Line Name` | линия / направление |
| `Station Name` | станция / объект |
| `Event Type` | тип события |
| `Delay Minutes` | задержка в минутах |
| `Passenger Flow` | пассажиропоток |
| `Temperature C` | температура |
| `Status` | статус события |
| `Comment` | комментарий диспетчера |

В данных специально есть грязь: пропуски, дубли, отрицательные задержки, разные форматы дат, лишние пробелы. Это не баг лекции, это жизнь.

# 3. Импорт CSV

Базовый R умеет читать CSV через `read.csv()`. Но для аналитической работы удобнее `readr::read_csv()` из `tidyverse`.

```{r read-csv}
library(tidyverse)
library(janitor)
library(lubridate)
library(skimr)
library(scales)
library(glue)

options(readr.show_col_types = FALSE, dplyr.summarise.inform = FALSE, scipen = 999)

raw_events <- read_csv(
  "data/transport_events_raw.csv",
  locale = locale(encoding = "UTF-8")
)

head(raw_events)
```

Проверяем тип объекта:

```{r class-raw}
class(raw_events)
dim(raw_events)
```

`read_csv()` возвращает `tibble`. Это современный родственник `data.frame`: печатается аккуратнее и лучше дружит с `dplyr`.

# 4. Первый осмотр данных

Перед анализом надо понять, что лежит внутри таблицы.

```{r first-look}
names(raw_events)
glimpse(raw_events)
summary(raw_events)
```

Более удобный обзор:

```{r skim-data}
skim(raw_events)
```

**Лекторская мысль:** сначала `glimpse()`, потом героизм. Иначе это не анализ, а тыканье палкой в туман.

# 5. Чистим названия столбцов

В сыром CSV названия выглядят красиво для человека, но неудобно для кода:

```text
Event Time
Station Name
Delay Minutes
Passenger Flow
```

После `clean_names()` будет так:

```text
event_time
station_name
delay_minutes
passenger_flow
```

```{r clean-names}
events <- raw_events %>%
  clean_names()

names(events)
```

# 6. Приводим типы и даты

Транспортные данные почти всегда живут во времени, поэтому дата — не просто текст. Её надо превратить в нормальный тип времени.

```{r mutate-types}
events <- events %>%
  mutate(
    event_time = parse_date_time(
      event_time,
      orders = c("ymd HM", "dmy HM", "ymd HMS", "dmy HMS")
    ),
    line_name = str_squish(str_to_upper(line_name)),
    station_name = na_if(str_squish(station_name), ""),
    event_type = str_squish(str_to_lower(event_type)),
    status = str_squish(str_to_lower(status)),
    delay_minutes = as.numeric(delay_minutes),
    passenger_flow = as.numeric(passenger_flow),
    date = as_date(event_time),
    hour = hour(event_time),
    weekday = wday(event_time, label = TRUE, week_start = 1)
  )

glimpse(events)
```

**Что здесь произошло:**

- `parse_date_time()` распознал разные форматы даты;
- `str_squish()` убрал лишние пробелы;
- `str_to_upper()` и `str_to_lower()` привели текст к единому стилю;
- `as.numeric()` сделал числа числами;
- `hour()` достал час события;
- `wday()` достал день недели.

# 7. Проверяем качество данных

Грязные данные не спрашивают разрешения. Они просто приезжают в CSV и делают вид, что так и надо.

```{r quality-report}
quality_report <- events %>%
  summarise(
    rows = n(),
    columns = ncol(.),
    duplicated_event_ids = sum(duplicated(event_id)),
    missing_station = sum(is.na(station_name)),
    missing_time = sum(is.na(event_time)),
    missing_delay = sum(is.na(delay_minutes)),
    negative_delay = sum(delay_minutes < 0, na.rm = TRUE),
    negative_passenger_flow = sum(passenger_flow < 0, na.rm = TRUE)
  )

quality_report
```

Посмотрим проблемные строки:

```{r problem-rows}
problem_rows <- events %>%
  filter(
    is.na(station_name) |
      is.na(event_time) |
      is.na(delay_minutes) |
      delay_minutes < 0 |
      passenger_flow < 0
  )

problem_rows
```

**Важный принцип:** проблемные строки сначала смотрим отдельно. Не удаляем их молча, потому что иногда именно они и есть главный вывод анализа.

# 8. Создаём чистую рабочую версию

```{r clean-version}
events_clean <- events %>%
  mutate(
    problem_row = coalesce(
      is.na(station_name) |
        is.na(event_time) |
        is.na(delay_minutes) |
        delay_minutes < 0 |
        passenger_flow < 0,
      TRUE
    ),
    delay_minutes = if_else(delay_minutes < 0, NA_real_, delay_minutes),
    passenger_flow = if_else(passenger_flow < 0, NA_real_, passenger_flow),
    delay_level = case_when(
      is.na(delay_minutes) ~ "нет данных",
      delay_minutes == 0 ~ "без задержки",
      delay_minutes <= 5 ~ "малая",
      delay_minutes <= 15 ~ "средняя",
      TRUE ~ "жёсткая"
    )
  ) %>%
  distinct(event_id, .keep_all = TRUE)

events_clean %>% count(problem_row)
events_clean %>% count(delay_level)
```

`delay_level` — это новый аналитический признак. Мы превратили число в категорию, которую удобно объяснять человеку.

# 9. Шесть команд dplyr, которые спасают жизнь

| Команда | Что делает | Пример в транспорте |
|---|---|---|
| `select()` | выбирает столбцы | оставить станцию, время, задержку |
| `filter()` | выбирает строки | события с задержкой >= 15 минут |
| `arrange()` | сортирует | топ задержек |
| `mutate()` | создаёт новые признаки | класс задержки |
| `group_by()` | группирует | по станции или линии |
| `summarise()` | считает итоги | средняя задержка |

# 10. Фильтруем серьёзные задержки

```{r big-delays}
big_delays <- events_clean %>%
  filter(!problem_row, delay_minutes >= 15) %>%
  select(event_id, event_time, line_name, station_name, event_type, delay_minutes, passenger_flow) %>%
  arrange(desc(delay_minutes))

big_delays
```

**Смысл:** мы оставили только строки, где задержка не учебная пыль, а уже нормальный повод открыть аналитический блокнот.

# 11. Группировка по станциям

```{r station-summary}
station_summary <- events_clean %>%
  filter(!problem_row) %>%
  group_by(station_name) %>%
  summarise(
    events = n(),
    avg_delay = mean(delay_minutes, na.rm = TRUE),
    max_delay = max(delay_minutes, na.rm = TRUE),
    passenger_total = sum(passenger_flow, na.rm = TRUE),
    .groups = "drop"
  ) %>%
  arrange(desc(avg_delay))

station_summary
```

**Смысл:** группировка превращает журнал событий в управленческий вывод: где проблема заметнее.

# 12. Группировка по линиям

```{r line-summary}
line_summary <- events_clean %>%
  filter(!problem_row) %>%
  group_by(line_name) %>%
  summarise(
    events = n(),
    avg_delay = mean(delay_minutes, na.rm = TRUE),
    critical_events = sum(delay_minutes >= 15, na.rm = TRUE),
    passenger_total = sum(passenger_flow, na.rm = TRUE),
    .groups = "drop"
  ) %>%
  arrange(desc(critical_events))

line_summary
```

# 13. Справочник станций и `left_join()`

В реальных проектах данные редко лежат в одной прекрасной табличке. Обычно есть событие и есть справочник.

```{r reference-join}
stations_reference <- read_csv(
  "data/stations_reference.csv",
  locale = locale(encoding = "UTF-8")
)

stations_reference

station_summary_enriched <- station_summary %>%
  left_join(stations_reference, by = "station_name")

station_summary_enriched
```

`left_join()` добавляет к нашей аналитической таблице информацию из справочника: район, тип объекта, критичность.

# 14. Первый график

```{r plot-stations, fig.width=9, fig.height=5}
ggplot(station_summary, aes(x = reorder(station_name, avg_delay), y = avg_delay)) +
  geom_col(fill = "#0F6FEF") +
  coord_flip() +
  labs(
    title = "Средняя задержка по станциям",
    subtitle = "Учебная синтетическая выгрузка транспортных событий",
    x = "Станция",
    y = "Средняя задержка, мин"
  ) +
  theme_minimal(base_size = 13)
```

График нужен не для красоты. Он нужен, чтобы быстро увидеть, где больнее.

# 15. Второй график: задержки по часам

```{r plot-hour, fig.width=9, fig.height=5}
ggplot(events_clean %>% filter(!problem_row), aes(x = hour, y = delay_minutes)) +
  geom_point(alpha = 0.45, color = "#0F6FEF") +
  geom_smooth(method = "loess", se = FALSE, color = "#073B7A") +
  labs(
    title = "Задержки по часам суток",
    x = "Час суток",
    y = "Задержка, мин"
  ) +
  theme_minimal(base_size = 13)
```

# 16. Список как мини-отчёт

Список в R может хранить разные объекты: число строк, таблицу качества, таблицу по станциям, дату создания отчёта.

```{r list-report}
lesson_report <- list(
  raw_rows = nrow(raw_events),
  clean_rows = nrow(events_clean),
  quality = quality_report,
  station_summary = station_summary,
  line_summary = line_summary,
  created_at = Sys.time()
)

lesson_report$quality
lesson_report$station_summary
```

# 17. Сохраняем результаты

```{r save-results}
write_csv(events_clean, "outputs/transport_events_clean.csv")
write_csv(station_summary, "outputs/station_summary.csv")
write_csv(line_summary, "outputs/line_summary.csv")
```

После выполнения посмотрите папку `outputs`.

```{r list-outputs}
list.files("outputs")
```

# 18. Типичные ошибки на этой лекции

| Ошибка | Почему возникает | Что делать |
|---|---|---|
| `file does not exist` | R смотрит не в ту папку | проверить `getwd()` и открыть `.Rproj` |
| `object not found` | объект не создан или имя написано иначе | выполнить блок выше, проверить название |
| `could not find function` | пакет не подключён или русская буква вместо английской | `library(...)`, английская раскладка |
| `unexpected symbol` | пропущена запятая, скобка или кавычка | смотреть строку ошибки |
| пустой график | после фильтра не осталось строк | проверить `nrow()` после фильтра |

# 19. Мини-миссия на паре

Сделайте в RStudio:

1. Найдите топ-5 станций по количеству критических событий `delay_minutes >= 15`.
2. Найдите час суток, где средняя задержка максимальна.
3. Постройте график пассажиропотока по линиям.
4. Напишите один управленческий вывод: где проблема и что проверять дальше.

Стартовый код:

```{r mini-mission-start, eval=FALSE}
# 1. Топ-5 станций по критическим событиям
critical_by_station <- events_clean %>%
  filter(!problem_row, delay_minutes >= 15) %>%
  count(station_name, sort = TRUE) %>%
  slice_head(n = 5)

critical_by_station

# 2. Час суток с максимальной средней задержкой
hour_problem <- events_clean %>%
  filter(!problem_row) %>%
  group_by(hour) %>%
  summarise(avg_delay = mean(delay_minutes, na.rm = TRUE), .groups = "drop") %>%
  arrange(desc(avg_delay))

hour_problem
```

# 20. Финальный вывод

Сегодня мы прошли полный мини-пайплайн:

```text
CSV -> tibble -> диагностика -> очистка -> dplyr -> ggplot -> вывод
```

Если очень коротко: **аналитик не просто пишет код. Аналитик превращает грязную таблицу в понятное решение.**
